臺灣高等法院刑事判決
108年度上訴字第1591號
上  訴  人  
即  被  告  江金翰  




指定辯護人  本院公設辯護人陳德仁
上列上訴人因殺人未遂案件，不服臺灣新北地方法院107年度訴
字第688號，中華民國108年3月12日第一審判決（起訴案號：臺
灣新北地方檢察署107年度偵字第30119號），提起上訴，本院判
決如下：
    主  文
上訴駁回。
    事  實
一、江金翰與廖敏皓2 人本不相識，僅因Facebook（下稱臉書）
    有共同友人而知悉彼此。緣廖敏皓輾轉聽聞江金翰傳述廖敏
    皓女友之負面消息，為此於民國106 年9 月26、27日間以臉
    書訊息質問江金翰，雙方心生不快，而相約談判。於106 年
    9 月27日晚間，江金翰偕友人林家弘（原名「林岳衡」，所
    涉共同傷害犯嫌，另由原審依職權告發）到達約定之新北市
    ○○區○○路000 號附近，見廖敏皓尚有4 名友人陪同，竟共同
    基於傷害人身體之犯意聯絡，先至附近購買西瓜刀1 把及菜
    刀2 把壯膽，由江金翰將西瓜刀及菜刀各1 把，林家弘將菜
    刀1 把分別藏放身上赴約。同日19時23分許，江金翰偕林家
    弘到場，一度取出刀械置於廖敏皓之頸部並要求道歉，嗣雙
    方於談判過程中，一言不合，廖敏皓伸手推擠江金翰，江金
    翰遂以其所持之西瓜刀及菜刀各1 把，朝廖敏皓之手臂及背
    部等部位揮砍9 次，其間林家弘亦抽出其藏放之菜刀1把，
    向廖敏皓揮砍1 次，致廖敏皓受有右前臂撕裂傷8 公分併右
    手腕肌肉部分破裂、左上臂撕裂傷15公分併肌肉破裂、左上
    胸撕裂傷8 公分併肌肉斷裂、左手撕裂傷8 公分、左手肘撕
    裂傷2 公分，左頸撕裂傷2.5 公分、左上背撕裂傷0.5公分
    、左腰撕裂傷4 公分及左手腕併右小腿擦傷等傷害。迨江金
    翰見廖敏皓已受傷，遂於叫囂後先行離開現場，再騎乘機車
    接應林家弘逃逸，2 人並將所攜帶之刀械分別棄置。嗣警方
    據報到場處理，調閱現場監視器畫面資料，循線查知江金翰
    ，並在新北市○○區○○街0 巷00號附近扣得江金翰所持並棄置
    之西瓜刀及菜刀各1 把。
二、案經廖敏皓訴由新北市政府警察局板橋分局報告臺灣新北地
    方檢察署檢察官偵查起訴。
    理  由
壹、證據能力：
一、按被告以外之人於審判外之陳述，雖不符刑事訴訟法第159
    條之1 至第159 條之4 之規定，而經當事人於審判程序同意
    作為證據，法院審酌該言詞陳述或書面陳述作成時之情況，
    認為適當者，亦得為證據。當事人、代理人或辯護人於法院
    調查證據時，知有第159 條第1 項不得為證據之情形，而未
    於言詞辯論終結前聲明異議者，視為有前項之同意，刑事訴
    訟法第159 條之5 定有明文。
二、查本判決所引用具傳聞性質之各項證據資料，經本院於審判
    期日依法踐行調查證據程序，檢察官、被告及辯護人就上開
    證據之證據能力均未爭執（見本院卷第145至152頁），於言
    詞辯論終結前亦未聲明異議，本院審酌上開證據作成時之情
    狀，並無違法或不當等情形，且與本案相關之待證事實具有
    關聯性，認為以之作為本案之證據亦屬適當，爰依前揭規定
    ，認均應有證據能力。
貳、認定犯罪事實所憑事證：
一、上開犯行，業據被告於警詢、偵訊、原審及本院準備程序坦
    承不諱（偵卷8 至12、88至90頁、原審卷第523 頁、本院卷
    第145頁），核與證人即告訴人廖敏皓於偵訊及原審（偵卷
    第95至97、114 至116頁、原審卷第503 至511 頁）、證人
    即在場之告訴人友人倪嘉邦於警詢及原審（偵卷第14至17頁
    、原審卷第494 至497 頁）、證人即在場之告訴人友人張孝
    澤、吳成洋、陳力帆於警詢（偵卷第18至26頁）、證人即共
    犯林家弘於原審（院卷第512 至517 頁）證述相符，此外，
    並有亞東紀念醫院診斷證明書（偵卷第47頁）、該院107 年
    5 月2 日亞病歷字第1070502010號函（偵卷第109頁）、該
    院檢附之告訴人病歷資料（原審卷第106 至331 頁）、新北
    市政府消防局救護紀錄一般表（原審卷第101 頁）、現場暨
    蒐證照片6 張（偵卷第48至50、57頁）、街道監視器錄影畫
    面20張（偵卷第50至61頁）、扣案物照片4 張（偵卷第56、
    62、63頁）、現場監視器錄影畫面光碟之勘驗筆錄暨附件勘
    驗報告及擷圖73張（原審卷第356 、359 至400 頁）在卷可
    稽，復有西瓜刀及菜刀各1 把扣案可憑，足認被告之自白，
    有證據可佐，可以採信，事證明確，其犯行洵堪認定。
二、公訴意旨以被告係基於殺人之犯意，犯殺人未遂罪嫌乙節，
    訊據被告堅詞否認有殺害告訴人之意，辯稱：我沒有要殺告
    訴人，他朋友叫我不要再砍，我就沒有再砍，我是砍他的手
    等語。
（一）按殺人未遂與傷害之區別，以加害人有無殺意為斷，被害
      人受傷之程度，被害人受傷處所是否為致命部位，及傷痕
      多寡，輕重如何，僅足供認定有無殺意之參考，究不能據
      為區別殺人未遂與傷害之絕對標準，故不能僅因被害人受
      傷之位置係屬人體要害，即認定加害人自始即有殺害被害
      人之犯意（最高法院94年度台上字第6857號判決意旨參照
      ）。是殺人未遂與傷害罪之區別，當以行為人下手之際殺
      人犯意存否為斷，惟該隱藏於行為人內部主觀之意思，應
      有積極並確實之證據方足認定，從而殺人或傷害之主觀犯
      意認定，須參酌行為人與被害人事前之仇隙是否足以引起
      殺人之動機、被害人傷痕之多寡、受傷處是否為致命部位
      等一切客觀情狀，全盤併予審酌。
（二）經查，原審就事故現場監視器錄影光碟進行勘驗，製有勘
      驗筆錄暨勘驗報告在卷可按（見原審卷第356、359至400
      頁）。其中勘驗報告編號2 檔案（檔名「00000000_20150
      5.mp4」）、編號1 檔案（檔名「00000000000000.mp」）
      內容如下（以下A 男為被告、B 男為告訴人、C 男為林家
      弘）：
   1、編號2 檔案播放時間00:00:00至00:01:28：
      於播放畫面之始A 男背向編號2 之監視器錄影鏡頭，同時
      能見有數人群聚站立在板橋區中正路341 巷口處談話，播
      放時間「00:00:01 ~00:00:13」，A 男站立在畫面中央柱
      右側，並面向B 男，A 男言談間，併有揮舞右手之舉，此
      際由畫面中未見A 男右手持有刀械之情。播放時間「00:0
      0:14~00:01 :28」，A 男移動至畫面中央柱之左側，A 男
      持續面向聚集之人群，並與B 男有爭論之情，惟2 人間站
      立之位置未至貼近，未見B 男頸部架有刀械之情。
  2、編號2 檔案播放時間00:01:29至終
  （1）播放時間「00:01:29~00:01:35 」，B 男趨近A 男，並
       伸手輕推A 男，旋即A男向後跨步，再往前趨向B男，此
       際A 男右手持有刀械朝B男以平向往前之方式，向B 男左
       臂用力揮刺1 次。
  （2）播放時間「00:01:36~00:01:38 」，A 男持續追擊B男，
       並往B 男方向以側揮之方式，向B 男左背揮砍1次。
  （3）播放時間「00:01:39~00:01:43 」，B 男轉身面向A男，
       並上前數步，A 男後退，並於持續叫囂後，突然上前，
       朝B 男左臂處，由斜上往下之方式揮砍1 次，至此均未
       見B 男有以移動位置之方式閃躲之情形。
  （4）播放時間「00:01:45~00:01:46 」，A 男以先蹲後跳躍
       由上往下之方式揮砍B 男1 次，此時B 男向後閃躲，惟
       因閃躲及閃躲時影像有殘影之故，未見A 男揮舞之位置
       及是否揮中。
  （5）播放時間「00:01:47~00:01:49 」，A 男再向前撲往B男
       處揮砍1 次，惟因B 男後退及影像模糊之故，未見A 男
       揮砍位置。
  （6）播放時間「00:01:50~00:02:03 」，A 男持刀衝往B男站
       立之處揮砍，其後並隨B 男移動而追逐揮動刀械，惟礙
       於錄影距離、畫面中央柱子、錄影畫面標示字樣遮擋，
       未能辨析A 男揮動刀械是否有揮砍至B 男或揮砍至何部
       位，僅能知悉A 男不斷移動位置追逐並揮舞刀械，其中
       播放時間「00:01:55」、「00:02:00」時，各向B 男揮
       舞1 次。
  （7）上開期間，於播放時間「00:01:52」時，有另一名原前
       為影片左側之巷口電線桿遮擋，著白色短袖上衣、深色
       長褲之男子（下稱C 男），從左方上前，自右側腰際抽
       出某物，亦向B 男追擊，於播放時間「00:01:55」時，
       朝B 男由上至下揮臂1 次。
  （8）播放時間「00:02:04~ 至終」，A 男由畫面中央柱右側
       衝往中央處左側靠向群聚之數人，隨後往○○路000 號方
       向行走，過程中能見A 男左手似持有刀械，其後礙於錄
       影範圍及角度，A 男站立在中正路時因錄影視角遭電線
       杆遮擋，至終未見出現於錄影畫面，C 男則站立在畫面
       左側。
  （9）以上衝突過程，上開聚集之人群大致站於原地，均未見
       有何排解、阻擋、救助或對外呼救之情形。又衝突過程
       所見，時序應在編號1 影像之前。
   3、檔案1 播放時間00:00:00至00:00:09-播放畫面之始即○○
      區○○路000 巷口處群聚數人，且該群聚之數人中有2 名著
      白色短袖上衣、深色長褲之男子背向編號1 之監視器，過
      程中因監視器錄影距離稍遠及解析度不佳，未能見是否有
      人之頸部架有刀械。於播放時間「00:00:07」，其中站立
      較接近巷口中央之白色短袖上衣、深色長褲男子（A 男）
      右手似持長型刀械以向後拉弓、右腳同向後邁開之姿，拉
      開與著淺灰短袖上衣男子（B 男）之距離，再旋即趨前用
      力持刀械朝B 男軀幹腰際間側向揮砍，復於播放時間「00
      :00:08」，A男二度出現同上開揮砍之姿及揮砍軌跡，惟A
       男趨前身體揮砍B 男之際，恰有1 輛公車經過，遮擋事
      發地點畫面，故無法辨析揮砍至何部位。
   4、檔案1 播放時間00:00:09至終-於播放時間「00:00:09」A
       男似左右手均持握刀械（此時能見A 男右手手挽至手肘
      間纏有類似白色紗布之物），惟此際A 男已準備離開上開
      群聚人群所在之巷口。於播放時間「00:00:10至終」僅A 
      男由○○區○○路000巷口步行往○○街0 巷方向離開，其餘群
      聚之數人未見離開原處，行走過程中A男面看000 巷口，
      並有朝該處揮指叫囂之情，至終A 男手持刀械離開錄影範
      圍。
   5、依上開勘驗，僅見被告朝告訴人左臂、左背及腰際等處攻
      擊，被告並未向告訴人之頭、頸處等人體要害之處揮砍，
      或曾以穿刺之方式攻擊告訴人之臟器之情形，復參告訴人
      之傷勢，多數集中於雙臂，有前開診斷證明書可佐，已難
      遽認被告確有殺人之犯意。雖診斷證明書記載告訴人亦有
      左上胸撕裂傷、左頸撕裂傷、左腰撕裂傷等傷勢，惟觀諸
      告訴人之病歷紀錄，亦僅敘及告訴人在雙臂的兩處傷口較
      深（He had 2 deep wound at bil.arm.）等情，此有病
      歷紀錄所附診會診單、護理紀錄各1 份足稽（原審卷第16
      5 、191 頁）；且觀諸案發後不久，到場員警拍攝告訴人
      之照片，亦未見其頸部、前胸、腰部有明顯開放性傷口（
      偵卷第48至50頁）；參以嗣後到場之新北市政府消防局第
      一救災救護大隊海山分隊隊員盧哲玄，於該局救護紀錄表
      一般表，就雙臂以外之傷勢，僅註記左腰部位1 公分×3公
      分、左背近腋下處1 公分×6 公分傷勢乙情，有該救護紀
      錄表份附卷可稽（原審卷第101 頁），衡情，告訴人頸部
      之傷勢尚輕微，否則救護人員應不會漏載。再互核救護紀
      錄表及現場照片，診斷證明書所載：造成肌肉斷裂之左上
      胸撕裂傷，係左背近腋下處之傷勢，與左腰部位之傷勢，
      均靠近告訴人之左臂附近，不無可能是告訴人閃躲時遭劃
      傷。另依證人即告訴人於原審證稱：我確定他們一過來就
      有兩把刀架在我脖子上，而且我的脖子也確實有傷口，我
      是在救護車上才注意到脖子的傷勢等語（院卷第507 、51
      0 頁），則告訴人之頸部傷勢，亦可能係被告等人以刀械
      架於其頸部所致，是被告辯稱：僅揮砍告訴人手部等語，
      顯非無據。
   6、被告與告訴人均稱：原不相識，僅因臉書有共同友人而知
      悉彼此。告訴人認被告在外傳述告訴人女友會與他人施用
      毒品之負面消息，因而雙方約同見面談判等語（偵卷第9 
      、89、95、96頁、原審卷第516 頁），並有雙方臉書畫面
      之截圖資料可佐（原審卷第539 至555 頁）。觀諸截圖資
      料：被告於雙方臉書訊息伊始，面對告訴人以髒話辱罵，
      仍多次低姿態對告訴人道歉，在告訴人稱「你要有表示吧
      」、「不用跟我道歉」等語後，方約同告訴人出門談判等
      情，足見雙方原無深仇大恨，亦非有金錢、感情等利害糾
      紛，則被告辯稱:無置告訴人於死之犯意與動機，尚不違
      常情。再者，告訴人並未持有工具，倘若被告具有殺人之
      犯意，衡情其繼續攻擊，告訴人勢將難以倖免，惟觀諸前
      開編號2 檔案、編號1 檔案之勘驗結果，被告先後兩波攻
      擊行為，時間分別約半分鐘及2 秒左右，期間尚未見在場
      之告訴人友人有明顯排解、阻擋、救助或對外呼救，兩波
      攻擊行為均係被告主動停止等情，則被告辯稱：告訴人之
      友人叫我不要再砍，就沒有再砍，並無殺人之犯意等語。
      可以採信。
   7、至於證人即告訴人於原審雖證稱：被告到場時曾拿刀架在
      我脖子處，叫我跪下來跟他道歉就不砍我。被告第1刀是
      砍我的胸口，我有用左手去擋。我在後退的時候覺得有生
      命危險，如果繼續留在現場，應該會危及到生命等語。然
      被告以刀架住告訴人頸部一情，如果屬實，亦僅為其威嚇
      告訴人之方式，若無積極證據，尚不能認被告有揮砍告訴
      人頸部之意。又被告揮砍之前3 刀，目標係告訴人之左臂
      或左背，並未見告訴人以左手擋格砍向其胸口之刀械等情
      ，已如前述，是告訴人此部分所陳，不無誇大或記憶訛誤
      之嫌，尚不足為被告不利之認定。
   8、綜上，被告固與共犯持刀揮砍告訴人，致告訴人受傷，惟
      參酌告訴人傷勢較重之身體部位、被告揮砍之位置及被告
      行為之動機，尚難認被告具殺人犯意，公訴意旨認被告係
      殺人乙節，即有誤會。
三、論罪：
（一）罪名：
      核被告所為，係犯修正前刑法第277 條第1 項之傷害罪。
      按被告行為後，刑法第277條第1項於108年5月29日修正，
      提高法定刑為五年，較修正前三年為重，比較新舊法，以
      修正前行為時法為有利被告，依刑法第2條第1項前段規定
      ，應適用行為時法，核予敘明。
（二）變更起訴法條：
      公訴意旨認被告係犯同法第271 條第2 項、第1 項殺人未
      遂罪，尚有未洽，惟與傷害犯行之基本社會事實同一，爰
      依刑事訴訟法第300 條之規定，變更起訴法條。
（三）共同正犯：
   1、按刑法第28條所謂共同正犯，係指2 個以上行為人，彼此
      有犯意之聯絡與行為之分擔，而共同犯罪；又共同正犯之
      意思聯絡並不限於事前有所謀議，即僅於行為當時有共同
      犯意之聯絡者，亦屬之，且其表示之方法，亦不以明示通
      謀為必要，即相互間有默示之合致，亦無不可（最高法院
      73年台上字第2364號判例意旨參照）。
   2、查被告與林家弘一同持刀到場，於被告揮砍告訴人之際，
      自其藏放刀械之右側腰際（藏放刀械處另參卷附勘驗報告
      編號3 檔案）抽出刀械，追擊、揮砍告訴人。衡情，被告
      及林家弘對彼此持刀械揮砍告訴人之行為有相互為用，並
      各自分擔行為一部之情形，有所認識，足認被告與林家弘
      間，就上開犯行，有犯意聯絡及行為分擔，為共同正犯。
      起訴意旨未敘及此，尚有未洽。
參、維持原判決之理由：
一、原審同此認定，適用刑事訴訟法第299 條第1 項前段、第30
    0 條，刑法28條、第277 條第1 項（修正前），論被告犯共
    同傷害罪，並說明(一)量刑審酌事項：被告僅因與告訴人於
    臉書訊息對話，心生不快，竟不思以理性、平和之途徑溝通
    解決糾紛，與友人基於傷害之犯意聯絡，同攜刀械到場談判
    ，進而持刀在供大眾往來之路邊揮砍告訴人，造成告訴人受
    傷非輕，並未達重傷害，然使告訴人身心均受重創，惡性非
    輕。犯後坦承傷害犯行，態度尚可，兼衡被告犯罪之動機、
    目的、手段、被告之素行、其迄未與告訴人和解或賠償其損
    害等情形，暨其自稱國中畢業、家境勉持等智識程度及生活
    狀況（偵卷第8頁）等一切情狀，量處有期徒刑1年10月。並
    說明（二）沒收：未扣案由共犯林家弘所持之刀械，式樣為
    菜刀乙節，業據被告於原審供述屬實（原審卷第525 頁）。
    扣案由被告所持之西瓜刀及菜刀各1 把、未扣案由林家弘所
    持之菜刀1把，均係被告所有，供被告與林家弘犯本案所用
    之物乙情，業據證人林家弘、被告於原審陳述明確（原審卷
    第515 、524 頁），均依刑法第38條第2 項之規定宣告沒收
    ，其中未扣案之菜刀，並依刑法第38條第4 項之規定，於全
    部或一部不能沒收或不宜執行沒收時，追徵其價額。認事用
    法量刑，均無不當。至於原審雖未及比較刑法第277條第1項
    之修正前後新舊法，惟仍適用修正前之行為時法，於裁判結
    果不生影響，即無撤銷改判之必要，合予說明。
二、被告上訴意旨略以：
    願與被害人和解，並從輕量刑等語(本院卷第145頁)。惟被
    告迄今並未與告訴人達成和解，且原審量刑，已以行為人責
    任為基礎，審酌刑法第57條各款，並無違法或不當之處，被
    告空言上訴，為無理由，應予駁回。
肆、被告經合法傳喚，無正當理由未到庭，爰不待其陳述逕行判
    決。
據上論斷，應依刑事訴訟法第371條、368條，判決如主文。
本案經檢察官林卓儀提起公訴，檢察官戴文亮到庭執行職務。
中    華    民    國    109   年    2     月    25    日
                  刑事第一庭審判長法  官  周政達
                                  法  官  曾德水
                                  法  官  程克琳
以上正本證明與原本無異。
檢察官如不服本判決，應於收受送達後20日內向本院提出上訴書
狀，其未敘述上訴之理由者並得於提起上訴後20日內向本院補提
理由書（均須按他造當事人之人數附繕本）「切勿逕送上級法院
」。
被告不得上訴。
                                  書記官  劉靜慧
中    華    民    國    109   年    2     月    25    日
附錄：本案論罪科刑法條全文                    
修正前中華民國刑法第277條
（普通傷害罪）
傷害人之身體或健康者，處 3 年以下有期徒刑、拘役或 1 千元
以下罰金。
犯前項之罪因而致人於死者，處無期徒刑或 7 年以上有期徒刑
；致重傷者，處 3 年以上 10 年以下有期徒刑。